臺灣新竹地方法院民事判決　94年度親字第10號
原　　　告　乙○○
兼右一人之　甲○○
法定代理人　　　　　民國○○.
訴訟代理人　洪桂如律師
被　　　告　丙○○
訴訟代理人　盧元琪律師
上列當事人間請求認領子女事件，於民國94年6月15日言詞辯論
終結，本院判決如下：
    主  文
被告丙○○應認領原告乙○○為其子。
被告應自民國九十四年一月一日起至民國一百十年二月止，按月
於每月五日前給付原告乙○○新臺幣壹萬元整，如遲誤一期履行
，其後之期間視為亦已到期。
被告得依附表所示之期間及方式與原告乙○○為會面交往。
被告應給付原告甲○○新台幣伍拾萬參佰零壹元整，及自94年2
月5日至清償日止，按年息百分之五計算之利息。
原告其餘之訴駁回。
訴訟費用由被告負擔。
本判決第二項得假執行。但於每期清償期屆至，被告如於執行標
的物拍定、變賣或物之交付前，各以新臺幣壹萬元預供擔保，得
免為假執行。
本判決第四項於原告甲○○以新臺幣壹拾柒萬貳仟元為被告供擔
保後，得假執行。但被告如於執行標的物拍定、變賣或物之交付
前，以新臺幣伍拾壹萬肆仟陸佰伍拾參元預供擔保，得免為假執
行。
    事實及理由
壹、原告起訴主張：
一、緣原告甲○○與被告前於民國（下同）89年間原有婚約關係
    ，後因故於同年11月24日解除婚約，而解除婚約當時原告甲○○已懷有身孕，被告亦承認該腹中胎兒為其子女，故於解
    除婚約時，雙方乃約定該子女出生後由原告甲○○單獨監護
    。嗣○○年○○月○○日生下原告乙○○後，雖經原告多次請求被
    告給付子女之扶養費用，惟被告均置之不理。末查，由原告
    甲○○與被告所簽立之協議書觀之，既可見被告為原告乙○○生父，故原告乙○○自得請求被告認領其子女。
二、又原告乙○○雖約定由原告甲○○單獨監護，惟被告既為原
    告乙○○之生父，則即有扶養原告乙○○之義務存在，自應
    負扶養之責。且依行政院主計處92年發布之○○市平均家庭
    收支調查報告，○○市平均每人每月消費支出雖為新台幣（
    下同）19,655元，惟因原告乙○○自出生迄93年底為止，其
    每月平均花費約為30,071元，且從小氣管不好，其醫療保健
    費用高於一般兒童，而將來其尚有上幼稚園、學業及技能補
    習等時下每個家庭常有之經常性合理支出等情，及被告為齒
    模師，其與原告尚有婚約存在時，每月收入約有150,000至
    250,000元等情，若完全依92年度○○市平均每人每月消費
    支出請求，顯然過少，不符實際需要，故原告請求依每20,0
    47元之標準計算，並未過多，仍為洽當，則依被告經濟能力
    至少應負擔3分之2之扶養費，並自94年1月起至原告乙○○
    滿20歲止，按月給付17,233元。
三、另原告甲○○業支付自原告乙○○自出生起至93年12月底之
    全部扶養費，共計1,398,302元，被告本應至少負擔3分之2
    ，即932,201元，卻由原告甲○○支付，故被告顯受有不當
    得利等情。
四、雖被告辯稱本市因科學園區收入及消費較高之故，本件原告
    依○○市每年平均經常性支出請求原告乙○○將來之扶養費
    並不允當云云。惟查，原告否認被告前述所辯，因科學園區
    之工作人口多來自外縣市，其不僅工作時間長，且園區之公
    司多設有低價之員工餐廳，故園區之工作人口在○○市本地
    消費之機會不多，被告逕認因科學園區之故，致○○市之消
    費較高顯然無據。另○○市之人口並非全部集中在科學園區
    工作，實○○市每年平均經常性支出已含括全市全戶人口（
    工作或非作人口）之消費予以平均，該平均數字顯為公平，
    故原告扶養費請求之數額，並無不當。
五、查原告乙○○為兩造所生之子女，兩造均應負保護教養之責
    ，而原告乙○○從出生迄今，因尚年幼故須大人24小時在旁
    照顧，兩造本應依各自能力分擔照顧責任，惟從其出生迄今
    ，均由原告甲○○與其母親24小時輪流照顧，雖原告未實際
    支付僱請媬姆24小時之媬姆費，惟被告依法本應依其能力負
    擔該義務，故原告此節所請求亦非無理由。
六、綜上所述，原告爰依民法第1067條第1項第2款、第1084條第
    2項、第1114條、第179條為此提起本訴訴請被告認領、支付
    子女扶養費，及返還所受不當得利等語。並聲明（一）被告
    應認領原告乙○○為被告之子。（二）被告應自94年1月起
    至原告乙○○滿20歲止，按月給付原告乙○○17,233元。（
    三）被告應給付原告甲○○932,201元，及自起訴狀繕本送
    達翌日起至清償日止，按年息百分之五計算之利息。（四）
    前第2項、第3項之請求，原告願供擔保請淮宣告假執行。（
    五）訴訟費用由被告負擔。
貳、被告則辯稱：
一、查原告甲○○與被告交往期間，原告確有告知懷孕情事，而
    當被告多次要陪同原告前往產檢，原告甲○○卻屢次拒絕，
    加上原告匆促催婚，又莫名解除婚約，更令被告無法接受。
    由於原告舉動怪異，被告拒絕承認原告乙○○為其血親。至
    於原告聲稱被告承認原告乙○○為其血親，亦與事實有間。
二、再者，兩造並非○○地區之科技新貴，理應以臺灣地區92年
    度家庭收支調查報告之資料，即每人每月平均消費支出為每
    月15,731元為標準，顯較允當。另被告並無經常性之收入，
    原告稱被告每月收入100,000餘萬元，尚與事實不符，原告
    要求原告負擔3分之2，亦欠允當。而原告雖又稱自小孩出生
    迄今曾支付扶養費，其中主張曾支付24小時媬姆費每月20,0
    00元，惟並未舉證以實其說，徒以列表方式，要求被告負擔
    此筆費用，尚有不妥。況原告甲○○與被告早已就子女就子
    女之權利義務訂有協議，本於禁反言之法理，原告甲○○又
    另以訴訟主張，顯不合情理等語資為抗辯。並聲明（一）駁
    回原告之訴。（二）訴訟費用由原告負擔。（三）如受不利
    判決，被告願供擔保，請淮宣告免為假執行。
參、得心證之理由：
一、按由生父所作之文書可證明其為生父者，非婚生子女或其生
    母或其他法定代理人，得請求其生父認領為生父之子女；前
    項請求權，非婚生子女自成年後2年間或生母及其他法定代
    理人自子女出生後7年間不行使而消滅，民法第1067條第1項
    第2款、第2項定有明文。次按認領子女之訴，關係生父之血
    統及非婚生子女之身分，與社會公益有關，法院得斟酌當事
    人所未提出之事實，亦為民事訴訟法第595條第1項所明定，
    故足見此認領子女之訴，於訴訟法院為審判時，不以當事人
    所提出之訴訟資料為限，復有最高53年台上字第1595號判例
    可資意旨參照。
二、經查，原告乙○○主張被告丙○○為其生父，業經其提出89
    年11月24日原告甲○○與被告丙○○協議書影本為證，且經
    本院依職權函請財團法人○○紀念醫院（○○）分院對原告
    乙○○、被告丙○○進行親子鑑定後，據函覆表示：「不能
    排除丙○○與乙○○的親子關係。累積親子關係係數（CPI
    ）分別為2,623,260,433。就是說『丙○○是乙○○的親生
    父親』這一個可能性與『任何中國男人偶然具有乙○○的親
    生父親所必須具備的基因半型（Obligatory genes）』這一
    個可能性相比，大約為2,623,260,433倍。親子關係概率（
    PP）為99.00000000％。也就是說丙○○與乙○○之父子關
    係確定率為99.00000000％。因此『丙○○是乙○○的親生
    父親』這一個假設由此次測驗已實務上可以證實」等情，核
    與原告所陳情節相符，有該醫院○○分院94年4月30日（94
    ）○○院法字第0187號函附親子鑑定報告書在卷可按，故原
    告上開主張，自堪信為真實。又本件原告乙○○既係於○○年
    ○○月○○日出生，則原告於94年1月20日提起本件訴訟，自未逾
    越民法第1067第2項所規定期間為之之限制。從而，原告乙○○於法定期間內提起本件訴訟，核無不合，自應准許。
三、按法院得依請求或依職權，為子女之利益酌定權利義務行使
    負擔之內容及方法；而非婚生子女經認領者，視為婚生子女
    ，且關於未成年子女權利義務之行使或負擔，準用第1055條
    、第1055條之1及第1055條之2之規定，民法第1065條第1項
    、第1069條之1定有明文。又認領子女之訴，當事人得於第
    一審或第二審言詞辯論終結前，附帶請求法院於認原告之訴
    為有理由時，並定對於未成年子女權利義務行使負擔之內容
    及方法，復為民事訴訟法第572條之1第1項、第596條第1項
    所明定。本件原告於認領子女之訴附帶請求酌定對於未成年
    子女權利義務行使負擔之內容及方法，本院既認其離婚請求
    為有理由，自應就其附帶請求部分併為判決。
四、次按父母對於未成年子女，有保護及教養之權利義務，民法
    第1084條第2項定有明文，且所謂保護及教養之權利義務，
    係包括扶養在內。又，自父母對未成年子女行使或負擔保護
    及教養之權利義務本質言，由於此扶養義務係屬生活保持義
    務，是於婚姻關係存續中，因父母對子女之扶養費用（保護
    教養費用）係構成家庭生活費用之一部，故在父母對子女扶
    養費用義務之內部分擔上，係依家庭生活費用之法理，即由
    夫妻各依其經濟能力、家事勞動或其他情事分擔之，以資解
    決。因此，法院依民法第1055條之規定，為酌定、改定或變
    更時，命未行使或負擔權利義務之一方給付扶養費之情形，
    自應仍本於保護教養費用乃為人父母親之本質義務，即生活
    保持義務，而類推適用家庭生活費用負擔之法理，即按父母
    雙方資產、能力、收入及其他一切情事以決之。是法院依民
    法第1055條、非訟事件法第71條之6於離婚事件中為子女之
    利益酌定權利義務行使負擔之內容及方法，或命未行使或負
    擔權利義務之一方給付扶養費時，自應各依其能力、收入、
    資產及其他一切情事決定父母對於子女扶養費用之內部分擔
    額。
五、經查，關於兒童乙○○之日常生活支出費用，包含家庭水、
    電、瓦斯、食、衣、住、行及教育等費用，雖未提出具體之
    收據證明，惟衡諸此等日常生活支出甚為瑣碎，少有收集或
    留存證據，即應以日常生活經驗、情理，作為判斷依據，不
    能以未提出逐筆收據或發票，即非生活教育費用所必要，故
    本院仍應審酌一切情況，依所得心證定其數額。又原告甲○○雖陳稱若依92年度○○市平均每人每月消費支出19,655元
    為準，顯然過少，不符兒童實際需要，惟查，92年家庭收支
    調查報告所載消費支出既已包含有保健醫療、教育與研究費
    等消費支出，則逾此範圍內之請求，即難謂確屬必要。況依
    原告甲○○所提兒童自出生迄93年底為止，其每月平均花費
    30,071元係仍包含媬姆費20,000元以觀，隨著兒童年齡增長
    及就學等情況判斷，顯然即無此花費之必要。另兒童乙○○
    目前經原告甲○○委託其苗栗之母親暫時照顧，則依其92年
    度苗栗縣縣民平均每人每月消費支出12,733元觀之，被告所
    主張依臺灣地區92年度家庭收支調查報告資料，每人每月平
    均消費15,731之標準為據計算兒童乙○○之扶養費，本院認
    為尚稱合理。此外，被告雖辯稱其目前並無工作，無法給付
    扶養費云云，惟經證人即被告業務往來之牙醫診所牙醫師丁○○（○○年○○月○○日生）到庭證稱：「被告自89年開始幫伊作
    齒模，現在也還有做，而渠等係論件計酬，每月交給被告做
    的金額，少則1、2萬，多則3、5萬元。另因伊有好幾個合作
    對象，在加上自己本身也會，故有時1個月內也會沒有給被
    告做。」等語、證人即被告同行戊○○（○○年○○月○○日生）
    到庭證稱：「從這1、2年開始，如果被告很忙，伊就會幫忙
    被告刻牙齒，平均1個月大概3、5趟，一趟3至5小時，而一
    顆牙要用半個鐘頭。而每個齒模師可以做的量大概約兩間牙
    醫診所，一間診所每月平均下來大概有20,000多元。」等語
    ，有卷附本院94年3月17日言詞辯論筆錄可稽，在被告每月
    尚需同行支援3、5趟之情況下，顯見被告從事齒模工作，收
    入尚屬穩定。況被告尚屬年富力健，又具有一技之長，故被
    告上開所辯，顯係推諉卸責之詞，並不可採。至於原告陳稱
    被告每月收入至少應有150,000元至250,000元部分，因與被
    告業務往來之○○牙醫診所丁○○92、91年度收入明細關於
    鑲（補）牙收入之420,000元、517,580元等必要費用及成本
    記載差距過大，實難遽謂被告每月確有原告所稱如此豐厚之
    收入，有財政部臺灣省北區國稅局○○市分局94年5月10日
    北區國稅竹市二字第0941009904號函附丁○○所得稅結算申
    報書在卷可稽。且由證人即被告友人己○○（○○年○○月○○日
    生）、庚○○（○○年○○月○○日生）到庭所證述等情觀之，亦
    未見渠等指稱有何具體情事足徵被告確有高達150, 000至25
    0,000元豐厚收入之情事，有本院94年5月11日言詞辯論筆錄
    在卷足稽，故原告主張被告經濟能力優渥部分，亦難遽以採
    信。本院審酌原告甲○○，為○○年○○月○○日生，目前在○○
    縣○○區漁會任職，並有數筆上市公司股票投資及股利憑單
    所得，汽車1輛等情，有戶籍謄本、中央健康保險局北區分
    局○○縣聯絡辦公室93年12月8日投保單位清單、稅務電子
    閘門92年財產所得調件明細表可稽；而被告為○○年○○月○○日
    生，從事齒模製作工作，有一技之長，收入亦屬穩定，有前
    揭筆錄可稽，認原告乙○○請求被告應自94年1月起至其等
    成年時止，按月給付原告乙○○10,000元之部分，應予准許
    ；逾此部分之請求，即無理由，應予駁回，爰判決如主文第
    2項所示。
六、按會面交往乃基於親子關係所衍生之自然權利，其不僅為父
    母之權利，更為子女之權利，不論由父親抑或母親任未成年
    子女之監護人，其等親子間之倫常及血親關係非因此而切斷
    ，除顯有不利於未成年子女之情事，否則未任監護之一方應
    有與子女會面交往之權利。查被告既為該名未成年子女之父
    ，其對該名子女亦不乏關心及愛護之情，況該名子女尚屬年
    幼，為使該名子女之人格能健全發展，並兼顧人倫親情，本
    院考量兩造目前之生活狀況、該名子女之生活作習、年齡等
    一切情事，准被告得依附表所示時間、方式與乙○○為會面
    交往，爰判決如主文第3項所示。
七、原告甲○○主張被告丙○○自原告乙○○出生起，即未負擔
    原告乙○○之生活費用，被告固不否認，惟對於自原告乙○○○○年○○月○○日出生日起至93年12月31日止原告甲○○所支
    出之24小時媬姆費每月20,000元則認尚乏依據，而原告就此
    亦未積極舉證證明確已支出上開金額，故僅憑原告片面之詞
    ，實難遽謂原告確有因照護兒童乙○○而支出高達20,000元
    媬姆費之必要，另就其中奶粉費及紙尿片之支出，衡諸原告
    乙○○於○○年○○月○○日出生，迄至93年12月底止，僅年約3歲
    餘，依經驗法則判斷，奶粉及紙尿片均為生活所需，固可認
    定為其生活所必需，惟關於其中每月需購書本、玩具、外出
    遊玩、鈣片、高蛋白素等支出，因兒童尚屬哺育階段，則難
    遽謂確為兒童所必需，應予剔除，是原告甲○○主張自兒童
    乙○○○○年○○月○○日起至91年2月14日，按月支出25,508元，
    總計12個月為306,096元；自91年2月14日起至93年12月31日
    止，按月支出30,671元，總計34.5個月為1,058,150元，核
    屬過高，本院審酌一切情況認為90年2月15日起至93年12月
    31日止除所列三輪車、睡袋、醫療費、兒童安全座椅、學步
    車、嬰兒床、手推車、蚊帳、蒸奶器共計18,959元等支出外
    ，對於兒童乙○○之其他花費支出，仍以臺灣地區92年度家
    庭收支調查報告資料，每人每月平均消費15,731之標準計算
    ，即總計46.5個月為731,492元（731,492元×46.5）較為合
    理。綜上所述，原告甲○○自原告乙○○出生日起至起訴狀
    繕本送達被告日（即94年2月4日）止，支出之乙○○生活費
    用共計750,451元（18,959＋731,492元），本院經綜合上開
    原告甲○○與被告之財產資料，認被告應負擔其中三分之二
    即500,301元（小數點4捨5入）。原告甲○○代被告支出被
    告應分擔額，被告顯無法律上之原因而受有利益，並致原告
    甲○○受損害，原告甲○○依不當得利之法律關係訴請被告
    給付500,301元，並自起訴狀繕本送達被告翌日（即94年2月
    4 日）起至清償日止，按年息百分之五計算之利息，洵屬正
    當，應予准許，逾此之請求則屬無據，應予駁回。至於被告
    主張原告甲○○與其訂婚時，收受被告所給予之290,000元
    ，但於協議解除訂婚婚約時，卻僅返還150,000元，尚欠被
    告140,000元云云，據被告與原告甲○○89年11月24日協議
    書所載雙方均拋棄贈與物返還請求權等情，被告再對原告甲○○提出請求或主張，實難謂有據，附此敘明。
八、假執行之宣告：
（一）就原告乙○○請求扶養費部分，因係按月計付所得之總額
      ，自屬民事訴訟法第427條第2項第8款所謂「其他定期給
      付涉訟」之類型，依同法第389條第1項第3款規定，本院
      就原告乙○○之請求所為被告敗訴之判決應依職權宣告假
      執行，並宣告被告得供擔保免為假執行。
（二）就原告甲○○請求返還不當得利部分，原告甲○○陳明願
      供擔保，聲請宣告假執行，經核其勝訴部分，合於法律規
      定，爰酌定相當之擔保金額宣告之，並依職權宣告被告得
      供擔保免為假執行；其餘假執行之聲請，因該部分訴之駁
      回而失所依據，應予駁回。
肆、訴訟費用之負擔：民事訴訟法第78條。
中　　華　　民　　國　　94　　年　　6 　　月　　24　　日
                  家事法庭　　法　官　許翠玲
正本係照原本作成
如不服本判決，應於判決送達後20日之不變期間內，向本院提出
上訴狀。
                          書記官　陳宏城
中　　華　　民　　國　　94　　年　　6 　　月　　24　　日
附表：
一、平日期間﹕
    被告得於每月第一、三週之週六、週日，於週六當日早上9
    時，將乙○○接往住處同居，但應於次日之週日下午6時前
    ，將乙○○送回原告甲○○住處。
二、暑假期間：
    被告得於每年七、八月之暑假期間，選擇其中之連續20日，
    並於第一日當天早上10時將乙○○接往住處同居，並於連續
    第二十日之當日下午六時前，將乙○○送回原告甲○○住處
    。不適用每月第一、三週之週六、週日會面交往之方式。
三、農曆春節：
１、被告得於單數年（例如95年、97年）之寒假期間，選擇包含
    農曆春節即除夕、年初一、年初二、年初三之其中連續7日
    ，於第一日當天早上10時將乙○○接往住處共渡寒假及佳節
    ，且於連續第七日之當日下午6時前，將乙○○送回原告甲○○住處，不適用每月第一、三週之週六、週日會面交往之
    方式。
２、被告得於雙數年（例如96年、98年）之寒假期間，選擇不包
    含農曆春節即除夕、年初一、年初二、年初三之其中連續7
    日，於第一日當天早上10時將乙○○接往住處共渡寒假及佳
    節，且於連續第七日之當日下午6時前，將乙○○送回原告
    甲○○住處，不適用每月第一、三週之週六、週日會面交往
    之方式。
四、乙○○滿15歲後得依其意願及方式與被告會面交往。
五、被告於不影響子女乙○○正常作息下，得以電話、書信、傳
    真或電子郵件等方式，與子女乙○○交談、交往、聯絡。
